臺灣高等法院臺中分院民事判決　九十一年度上更(一)字第二二號
　　　上　訴　人　龍邦建設股份有限公司
　　　法定代理人　甲○○
　　　被上訴人　　乙○○
右當事人間返還價金事件，上訴人對於中華民國八十六年九月八日臺灣臺中地方法院
八十四年重訴字第二六一號第一審判決提起上訴，經最高法院發回更審，本院於中華
民國九十三年八月四日言詞辯論終結，判決如左：
      主      文
原判決除確定部份外，不利於上訴人部份廢棄。
右廢棄部份，被上訴人在第一審之訴及假執行之聲請均駁回。
被上訴人應給付上訴人捌拾柒萬貳仟佰伍拾肆元，及自民國八十六年十二月三十日
起至清償日止，按年息百分之五計算之利息。
上訴人假執行之聲請駁回。
第一、二審（除確定部分外）及發回前第三審訴訟費用由被上訴人負擔。
      事實及理由
一、上訴人原為龍邦建設股份有限公司，嗣已更名為龍邦開發股份有限公司，有經濟
    部經商字第一二一七二二號函，公司執照、在卷可證（見本院前審卷第四四至
    四六頁），自應將上訴人更名為龍邦開發股份有限公司。又本件備位之訴訟標的
    法律關係尚欠明確，經被上訴人於本院前審陳稱係基於溢付價金不當得利之法律
    關係起訴；雖上訴人以被上訴人在原審係以減少價金之法律關係而為請求，不同
    意被上訴人訴之追加（見本院前審卷第三八頁），惟查，被上訴人所提出之起訴
    狀事實及理由載稱：「原告（即被上訴人）等於八十三年十二月一日付清價款」
　　「被告（即上訴人）應返還差價」（見原審卷第五頁、六頁），而於原審辯論期
　　日主張訴訟標的依民法第三百五十九條請求減少價金（見原審卷第一五二頁），
　　顯以房屋室內不足之瑕疵為原因，請求上訴人減少價金，並返還價金，是被上訴
　　人於原審顯已載明請求上訴人返還溢收價金之意旨，而返還價金之原因，依其起
　　訴狀所載，又係基於上訴人出售之房屋室內面積坪數不足之瑕疵，則其主張減少
　　價金，故應將溢收之價金返還上訴人，當含有收受價金之初，雖有法律上之原因
　　，但其後收受原因已不存在，屬不當得利之意；則被上訴人既於原審已表明請求
　　出賣人即上訴人將此部分之價金返還之意旨，足認其在原審已有主張不當得利之
　　法律關係，雖起訴狀中未明確指出不當得利之文句，仍無礙其已有主張不當得利
　　法律關係之事實，自無訴之追加可言，上訴人抗辯被上訴人於本院為訴之追加云
　　云，尚屬無據。
二、被上訴人乙○○起訴主張：伊於八十一年四月十五日向上訴人預購系爭龍邦大第
    大廈Ａ棟九樓房屋及其基地所有權應有部分，約定室內面積為三六‧六四坪、陽
    台為四‧八五坪、公共設施為六‧九五坪，合計四八‧四四坪，總價為新台幣（
    下同）五百二十萬元，連同車位六十萬元，共計五百八十萬元，伊已依約繳清房
    地價款及契稅、代書費、水電外線費等計五百九十四萬九千三百六十七元。嗣上
    訴人於八十四年六月十日交屋後，伊發覺房屋之總面積增加，但室內（含附屬建
    物）面積為二九．九五坪，短少六‧一八坪，自屬物之瑕疵，以訴狀送達表示解
    除契約等情，爰依民法第二百五十九條第一、二款之規定，先位聲明，求為命上
    訴人返還五百九十四萬九千三百六十七元，並加付法定遲延利息之判決。如認解
    除契約有失公平，因上訴人交付之建物有坪數短少之瑕疵，伊得依民法第三百五
    十九條之規定，請求減少價金，爰依不當得利之法律關係，備位聲明，求為命上
    訴人返還溢收價金九十四萬六千二百六十五元，並加付法定遲延利息之判決；原
    審駁回被上訴人先位聲明之請求（此部分未據聲明不服），而判命上訴人給付九
    十四萬六千二百六十五元及自八十四年七月九日起算之法定遲延利息，上訴人就
    其敗訴部分提起上訴，經本院前審判決上訴人應給付超過七十七萬六千一百三十
    五元及其利息部分廢棄，駁回被上訴人超過部分之請求（此部分未據聲明不服，
    至於謝麗華起訴請求，因經判決確定，非本件審理範圍，茲不贅述），另駁回上
    訴人其餘上訴，上訴人就其敗訴部分提起第三審上訴，經最高法院廢棄該部分，
    是以本院僅就原審判決命上訴人給付超過七十七萬六千一百三十五元及其利息部
    分為審理。對於上訴人上訴，答辯聲明為：上訴駁回。
三、上訴人則以：依系爭合約書附圖記載，兩造約定之「室內面積」確含梯間在內。
    伊依約給付，並無瑕疵。縱有瑕疵，被上訴人於受領系爭建物時，亦已詳細檢查
    該建物，惟其並未為任何保留，亦未即告知上訴人有何瑕疵，則依民法第三百五
    十六條規定，應已視為承認其所受領之物，自不得再為任何瑕疵主張，況兩造已
    經和解等語，資為抗辯。上訴人上訴聲明為：(一)原判決除確定部份外，不利於上
    訴人部份均廢棄。(二)右廢棄部份，被上訴人在第一審之訴及假執行之聲請均駁回
    。(三)被上訴人應給付上訴人八十七萬二千三百五十四元，及自民國八十六年十二
    月三十日起至清償日止，按年息百分之五計算之利息。(四)聲明第三項部份，上訴
    人願供擔保請准宣告假執行。(五)訴訟費用由被上訴人負擔。
四、被上訴人主張：伊於八十一年四月十五日向上訴人預購系爭龍邦大第大廈Ａ棟九
    樓房屋及其基地所有權應有部分，約定室內面積為三六‧六四坪、陽台為四‧八
    五坪、公共設施為六‧九五坪，合計四八‧四四坪，總價為五百二十萬元，連同
    車位六十萬元，共計五百八十萬元，伊已依約繳清房地價款及契稅、代書費、水
    電外線費等計五百九十四萬九千三百六十七元，嗣上訴人所興建完成交付之房屋
    ，未含梯間之實際室內面積為二九‧九五坪，陽台、花台為五‧三六坪，梯間為
    四‧五九坪，公設面積為十二‧六七坪，實際總面積為五二‧五七坪之事實，業
    有提出買賣契約書、彰化縣彰化地政事務所建物測量成果圖可證，並為上訴人所
    不爭執，自堪信為真實。
五、依兩造所不爭執之系爭合約書所附平面圖左上角特別標明室內面積之坪數（見本
    院前審卷第七一、八九頁），亦即兩造簽訂買賣契約書時，特別約定系爭房屋之
    室內面積坪數，惟因「梯間」是否應列入室內面積計算，兩造爭執不已，是本件
    首應審究者為：依兩造契約之約定，「梯間」是否應列入室內面積計算？分述如
    后：
  (一)依系爭合約書第一條第一項明定所標示之房屋總面積包括：「本約房屋‧‧‧樓
    一戶（詳如附圖）。面積約四八‧四四坪（包括騎樓、陽台、平台、露台及梯間
    、門廳、受電室、機械室、車道、屋頂突出物等公共設施之分擔面積）」，而所
　　謂附圖即系爭合約書所附之平面圖，其左上角附表標明「室內面積（含附屬建物
　　）」三六‧六四坪、陽台為四‧八五坪、公共設施為六‧九五坪，合計四八‧四
　　四坪等，就二者相互印證以觀，該附表未就騎樓、平台、露台及梯間、門廳、受
　　電室、機械室、車道、屋頂突出物等為特別約定；而上開契約就所謂之「室內面
　　積」之定義未明確約定，且建築法規亦無做明確之規定，故僅能依契約中之約定
　　及交易當時之習慣，做定義性之約定。查買賣當時之交易習慣，公共設施尚包含
　　「大公」及「小公」，而「小公」依內政部八十年五月二十日台（八十）內地字
　　第九二一五八二號函所頒辦理土地複丈與建物測量補充規定第二十條規定：「區
　　分所有建築於辦理第一次測量時，其通道、樓梯間、『梯間』等同使用部分，經
　　權利人協議者，得按竣工平面圖上標示，分別測繪於各區分所有建物內」，足認
　　買賣當時，確有將「梯間」算入區分所有建物內之慣例。
  (二)又上開買賣契約書第十四條雖有就公共設施為定義，惟「梯間」是否屬公共設施
    與本件合約所載之「室內面積」是否含梯間在內，係屬兩事。蓋「公共設施」面
    積按當時交易習慣並不包含「小公」在內，其專指「小公」以外之公共設施，亦
    即俗稱「大公」之部分，此在最高法院八十九年度台上字第一五六七號判決理由
    中有明白記載：「審酌買賣當時之交易習慣，依中華民國建築投資商業同業公會
    全國聯合會八十四年二月九日八四建投全聯字第一五一八號函記載：『私有面積
    依交易習慣應包含當層電樓梯及走道。』中華民國消費者文教基金會建築委員會
    編著，消費者報導雜誌就出版之購屋指南，亦記載：『．．．，而所謂私有面積
    已包括了室內、陽台、當層的電梯間、樓梯間及走廊等分擔面積在內。至於公共
    設施面積只包括地下室及屋頂突出物之公共面積之分擔．．．』（上證Ａ參照）
    。故上訴人辯稱依當時交易習慣未將「梯間」面積算入合約附表中之「公共設施
    面積」內，並非無據。
　(三)兩造間買賣契約中有談及「室內面積」者，僅在合約附表中有所記載，故本件「
　　室內面積」之內容為何，自應以附表之記載而加以推論。該附表所載之「室內面
　　積（含附屬建物）」「三六點六四坪」，係含梯間但不含陽台及露台所得出，此
　　比較含梯間但不含陽台及露台之權狀室內面積即明（按：依此算法之權狀室內面
　　積為三四．五四坪，與本件契約附表所載之室內面積相仿），亦即上訴人依約所
　　應給付之室內面積「三六點六四坪」此「三六點六四坪」原係含梯間在內（但不
　　包括陽台及露台），此附表乃符合買賣當時之交易習慣，且附表亦已明確地將陽
　　台及露台分別列出，故「室內面積」括弧內所載之「附屬建物」，非指陽台及露
　　台，當無疑義。既非指陽台及露台，此附屬建物依簽約當時之法規及交易慣例自
　　係指小公即「梯間」無疑，否則，尚難謂兩造買賣之標的物坪數不包含「梯間」
　　在內。參以兩造就室內面積（含附屬建物）之三十‧一一坪與六‧五三坪係根據
　　原始設計圖而來，為兩造所不爭執（見本院卷二○○頁），二者合計恰為三六‧
　　六四坪，與兩造之買賣契約無異，可見該室內面積確含梯間六‧五三坪，益為明
　　甚。
  (四)雖龍邦大第大樓原設計為地上十二層地下二層，嗣變更設計為地上十四層、地下
    三層，而依建物謄本所載龍邦大第大樓地下三樓面積為二五一八．五九平方公尺
　　，即七六一．八七坪，原為一百五十九戶，變更十四層後為一百六十五戶，而地
　　下二層停車位原規劃為九十二位，嗣後變更為一四四位，為兩造所不爭執，此變
　　更非為法規必需變更，而係應客戶要求自行變更，其變更未經過先前買受人之同
　　意，亦為上訴人所陳（見本院卷一三三、一三四頁），可見該變更未經被上訴人
　　之同意。上訴人雖抗辯依兩造所訂立合約第六條第三項約定，伊經主管機關核准
　　，得在不減少預購戶房屋面積下，就本大樓為必要之變更云云，然其變更應係指
　　依法令為必要之變更，且在不減少預購戶房屋面積下，不影響兩造原先買賣契約
　　基本精神而言。然上訴人未能證明何以為必要之變更，且上開變更之結果，即以
　　被上訴人為例，約定室內面積為三○．一一坪，登記室內面積為二九．九五坪，
　　略為減少，約定公設面積六．九五坪，登記公設面積為一二．六七坪，增加五．
　　六七坪；又此變更結果，所增加之地下三樓面積為二五一八．五九平方公尺，被
　　上訴人於本院前審審理中，即主張就權狀面積公共設施部分較銷售面積多，係因
　　上訴人於預售龍邦大第大樓時，原為地上十四層、地下二層之設計，亦據此計算
　　預售各區分建物之面積及應分擔之公共設施面積，嗣變更設計為地上十四層、地
　　下三層，其中新增加之地下三層之面積再依比例分擔後，才造成公共面積增加之
　　事實。又上訴人於計算公設比例時，亦先扣除全部車位面積，而依上訴人所製作
　　之「彰化大第公共面積計算公式」所示，乙個一般車位之面積為六坪（一九‧三
　　四平方公尺），乙個子母車位之面積為九坪（二九‧七五平方公尺），於計算每
　　戶應分擔之公共設施時，再將有購買車位之面積加計入各該購買戶應分擔之公共
　　設內，如扣除車位面積後，實際上權狀面積亦少於契約約定面積等語，並提出彰
　　化大第公共面積計算公式、上訴人寄給被上訴人之信函、及真正屬於全體住戶應
　　分擔之公共面積之計算表為證（見本院前審卷一一一至一一六頁），為上訴人所
　　不否認（見本院前審一一六頁後），自堪信為真實；即上訴人函中亦明確表示「
　　公司原銷售時即以地上十四層，地下二層推出產品，至於地下二層變更為地下三
　　層，主要是考慮基地附近馬路車輛多且狹窄，易造成停車問題，配合整體都市公
　　共交通之需求設置地下三層停車空間，如依營造工程造價及投資報酬，本公司並
　　無利潤可言。」云云，上訴人迨最高法院發回後始空言否認，已難為取。又此增
　　加之面積，上訴人係以每六坪規劃為一個停車位，並將每一停車位以六十萬元左
　　右價格出售牟利，為上訴人所不爭執，因此，光以增加之五十二個停車位計算（
　　二層樓層房屋不計），已有三千餘萬元，故總面積增加獲利者為上訴人，而非被
　　上訴人至明，雖上訴人抗辯挖掘地下一層其成本為平面之一．五倍，未獲有利益
　　云云，然如未獲利，上訴人豈背為之？所辯要無可採。
  (五)基上，兩造契約之約定，梯間應列入室內面積計算，則上訴人交付之標的物，合
    於契約應為之給付，被上訴人之主張，要難為取。
六、從而，被上訴人本於民法第三百五十九條規定請求減少價金或不當得利之法律關
    係，請求上訴人應給付七十七萬六千一百三十五元及其利息，為無理由，不能准
    許，原審而為上訴人敗訴之判決，於法尚有未洽，自屬不能維持。上訴論旨指摘
    原判決不當，求為廢棄改判，非無理由，爰判決如主文所示。
七、末查，法院廢棄或變更宣告假執行之本案判決者，應依被告之聲明，將其因假執
    行或因免假執行所為給付及所受損害，於判決內命原告返還及賠償，民事訴訟法
    第三百九十五條第二項定有明文。本件上訴人主張其已因被上訴人乙○○依據原
    判決為假執行之故，而於八十六年十月二十九日給付本利一百零六萬三千五百七
    十六元予被上訴人。為此之故，依民事訴訟法第三百九十五條第二項規定請求被
    上訴人乙○○返還上開金額及自八十六年十月二十九日起算之法定遲延利息。查
    上訴人確有給付被上訴人乙○○上開金額，業經提出台灣彰化地方法院民事強制
    執行案款收據一紙為證（附本院前審卷第二一一頁）。惟本院前審命被上訴人返
    還十九萬一千二百二十二元及自八十六年十二月三十日起算之法定遲延利息部分
    ，超過部分被上訴人乙○○受領上訴人此部分之金額為不當得利，依民法第一百
    八十二條第二項之規定，應將受領時所得之利益附加利息一併償還，是以被上訴
    人再應給付上訴人八十七萬二千三百五十四元，及自民國八十六年十二月三十日
    起至清償日止，按年息百分之五計算之利息，上訴人之請求為有理由，應予准許
    。又其返還因假執行所為給付之聲明勝訴部分，因未逾一百五十萬元，不得上訴
    第三審，且無宣告假執行之必要，其就該部分聲請假執行，亦無理由，應併予駁
    回。
八、本件事證已明確，兩造其餘攻擊防禦方法及所舉證據與本件判決結果均無影響，
    爰不一一論述，附此敘明。
據上論結：本件上訴為有理由，依民事訴訟法第四百五十條第一項、第七十八條第四
百六十三條、第三百九十五條第二項，判決如主文。
中　　　華　　　民　　　國　　九十三　　年　　　八　　　月　　 十八　　 日
~B1民事第一庭審判長法　官　林陳松
~B2　　　　　　　　法　官　李寶堂
~B3　　　　　　　　法　官　鄭金龍
右為正本係照原本作成。
不得上訴。
~B　　　　　　　  書記官　林桂鳳
中　　　華　　　民　　　國　　九十三　　年　　　八　　　月　　 二十　　 日
                                                                        Ｂ
